臺灣臺北地方法院民事判決　　　　　　100年度重訴字第396號
原　　　告　聶世忠
　　　　　　聶世傑
共　　　同
訴訟代理人　鍾儀婷律師
被　　　告　臺灣銀行股份有限公司
法定代理人　張明道
訴訟代理人　呂有用
複代理人　　游榮文
　　　　　　賴鴻濤
　　　　　　王炳宏
上列當事人間債務人異議之訴事件，經本院於民國100年12月16
日言詞辯論終結，判決如下：
    主  文
本院九十九年度司執字第九九六二○號清償債務強制執行事件之
強制執行程序應予撤銷。
訴訟費用新臺幣壹拾萬貳仟貳佰元由被告負擔。
    事實及理由
一原告主張：原告之父聶璵鴻於民國78年1月10日與訴外人郭桂
  香（原名郭后容）、陳宏國（原名陳金國）分別向被告借款新
  臺幣（下同）500萬元、500萬元及450萬元，並約定互為連帶
  保證人。聶璵鴻於82年7月16日死亡後，原告未聲明拋棄繼承
  或限定繼承，迄94年間，被告方通知原告清償所繼承之上開借
  款與連帶保證債務本金10,241,505元，及自83年2月5日起至清
  償日止按年息11.5％計算之利息，暨依上開利率20％計算之違
  約金（下稱系爭債務），並向臺灣板橋地方法院聲請核發95年
  度促字第36014號支付命令確定，嗣據以聲請強制執行原告之
  財產，經臺灣臺北地方法院以99年度司執字第99620號清償債
  務強制執行事件（下稱系爭執行事件）受理。然聶璵鴻於72年
  間與原告之母親詹秀香分居後，原告便與母親同住，由母親扶
  養，直至82年7月16日聶璵鴻死亡時，未再與聶璵鴻同居共財
  ，不瞭解聶璵鴻之生活情形，亦未據聶璵鴻告知有系爭債務存
  在，故原告係因不可歸責於己之事由且未同居共財者，於繼承
  開始時無法知悉系爭債務存在，致未能於法定期間為限定或拋
  棄繼承。又聶璵鴻死亡時未遺留任何積極財產，且原告自高中
  起便半工半讀，未因系爭債務獲益分文，若由原告繼續履行系
  爭債務，顯失公平。何況原告聶世忠現失業無收入，而原告聶
  世傑雖有工作薪資，卻須獨力扶養2名稚齡子女、母親詹秀香
  及原告聶世忠，且須長期為母親支出龐大醫療費用，經濟負擔
  甚重，恐窮盡畢生之力仍無法清償系爭債務，更因目前強制執
  行扣薪結果，嚴重影響生存權，亦顯失公平。依民法繼承編施
  行法第1條之3第2項、第4項之規定，原告應僅以所得遺產為限
  ，負清償責任。原告既未繼承任何積極財產，則被告聲請強制
  執行原告之固有財產，自無理由等情。依強制執行法第14條第
  1項規定，求為判命撤銷系爭執行事件之強制執行程序。
二被告辯稱：原告所提戶籍等資料不足證明未與聶璵鴻同居共財
  ，且聶璵鴻死亡時，原告均已成年並進入職場，尚無不能辨識
  事理或智能薄弱之情況，理應知悉繼承發生且得自行判斷是否
  為概括繼承，其未於法定期限內為限定繼承或拋棄繼承，不得
  主張係因未同居共財或不可歸責於己之事由，而於繼承開始時
  無從知悉系爭債務存在。又令繼承人履行繼承債務是否顯失公
  平，應以其與繼承債務發生之關連性、繼承人對被繼承人繼承
  開始前財產狀況之影響程度為判斷依據，即應自債權人及債務
  人雙方之角度同為考量，故原告如完全不須負責，對被告亦屬
  不公。且原告清償債務後，得請求其他連帶債務人依比例返還
  ，目前執行原告聶世傑每月3分之1之薪資債權，亦未妨礙其生
  存權及人格權，是由原告繼續履行系爭債務並無顯失公平之處
  等語。聲明請求駁回原告之訴。
三兩造不爭執之事實（參見本院卷第133至136頁之100年11月10
  日準備程序筆錄）：
  (一)原告聶世忠生於56年8月24日、原告聶世傑生於58年11月13
    日。（並參見本院卷第18、19頁之戶籍謄本）
  (二)原告之父聶璵鴻於78年1月10日與訴外人郭桂香（原名郭后
    容）、陳宏國（原名陳金國）分別向被告借款500萬元、500
    萬元及450萬元，並互為連帶保證人。嗣被告聲請拍賣陳宏
    國提供之抵押物（案列本院82年度執字第7028號）而部分受
    償後，尚有系爭債務，即本金10,241,505元及自83年2月5日
    起至清償日止按年息11.5％計算之利息暨依上開利率20％計
    算之違約金，未獲清償。
  (三)聶璵鴻於82年7月16日死亡，原告為其繼承人，未辦理拋棄
    繼承或限定繼承。（並參見本院卷第26至28頁之死亡診斷書
    、戶籍謄本、繼承系統表）。
  (四)聶璵鴻死亡時未遺留任何積極財產原告繼承。（並參見本院
    卷第50頁之財政部臺北市國稅局財產歸屬資料清單）。
  (五)被告就系爭債務，經向臺灣板橋地方法院聲請核發95年度促
    字第36014號支付命令確定後，於99年10月22日聲請系爭執
    行事件強制執行原告之股票及薪資債權，迄100年11月止，
    已受償308,482元。（並參見本院卷第29、33至37、152頁之
    支付命令、執行命令、受償明細分類帳）
  (六)依99年度稅務電子閘門財產所得調件明細表所載，原告聶世
    忠有股利、彩券獎金所得共計4,629元及投資8,610元，原告
    聶世傑有薪資、股利、執行業務所得共計1,166,036元及投
    資30,000元。（並參見本院卷第124至127頁）
四本院之判斷：
  本件原告主張：原告之父聶璵鴻於82年7月16日死亡時，原告
  因不可歸責於己之事由且未與聶璵鴻同居共財，無法知悉系爭
  債務存在，致未能於法定期間為限定或拋棄繼承，又因聶璵鴻
  死亡時未遺留任何積極財產，原告亦不曾因系爭債務獲益，若
  由原告繼續履行系爭債務，顯失公平，應僅以所得遺產為限，
  就系爭債務負清償責任等情，為被告所否認。經查：
  (一)按98年6月10日修正公布之民法繼承編施行法第1條之3第4項
    規定：「繼承在民法繼承編中華民國98年5月22日修正施行
    前開始，繼承人因不可歸責於己之事由或未同居共財者，於
    繼承開始時無法知悉繼承債務之存在，致未能於修正施行前
    之法定期間為限定或拋棄繼承，且由其繼續履行繼承債務顯
    失公平者，於修正施行後，以所得遺產為限，負清償責任」
    ，其立法旨意乃認現代社會福利國家，應讓社會經濟弱者之
    生活能達一般人基本生活水準，並有消弭貧窮，改善提升其
    生活品質之作為義務，以保障憲法第15條之生存權，對於繼
    承開始時因不可歸責於己之事由或未共同生活，以致不知繼
    承債務存在者，因該繼承人對被繼承人之財產狀況無從完全
    知悉掌握，若承受繼承債務將影響其生存權或人格發展，為
    顯失公平，自不宜令繼承人就被繼承人債務負完全清償責任
    。是以，在繼承人符合「因不可歸責於己之事由」或「未同
    居共財」，於「繼承開始時無法知悉繼承債務之存在」，致
    未能於修正施行前之法定期間為限定或拋棄繼承，且由其繼
    續履行繼承債務「顯失公平」等要件時，繼承人遂得以所得
    遺產為限負清償之責。
  (二)原告主張：原告之父母於72年間分居後，原告即與母親詹秀
    香同住，由母親詹秀香扶養，且自高中起半工半讀，直至82
    年7月16日聶璵鴻死亡時，均未與聶璵鴻同居共財，僅曾將
    戶籍設於聶璵鴻住處等語，核與證人詹秀香證述情節相符，
    被告亦不爭執（參見見本院卷第133、134頁之100年11月10
    日準備程序筆錄），應堪採信。再參酌系爭債務於78年1月
    10日發生時，原告聶世忠正在軍中服役，原告聶世傑尚未成
    年，且於不久後之78年9月1日亦入伍服役等情（參見本院卷
    第46頁之退伍令），難認原告知悉系爭債務之發生。另原告
    主張聶璵鴻臨終前已因肺部腫瘤插管無法言語，未提及系爭
    債務等情，核與臺北榮民總醫院於82年7月16日所發死亡診
    斷書記載聶璵鴻死亡原因為後縱隔胸腫瘤致呼吸衰竭，發病
    至死亡時間為50天等情（見本院卷第26頁）相符，且聶璵鴻
    死亡時既未遺留任何積極財產，衡諸經驗法則，倘原告於繼
    承開始時知悉聶璵鴻負有系爭高達1千餘萬元之債務，豈有
    不即為限定或拋棄繼承之理。是原告主張於聶璵鴻死亡時仍
    不知有系爭債務存在，尚非無據。從而，原告主張其因不可
    歸責於己之事由且未與聶璵鴻同居共財，於繼承開始時無法
    知悉系爭債務之存在，致未能於法定期間為限定或拋棄繼承
    等情，應堪採信。
  (三)其次，民法繼承編施行法第1條之3第4項所謂之「顯失公平
    」，乃以繼承人與債務發生之關連性、繼承人對被繼承人繼
    承開始前財產狀況之影響程度，為重要之判斷準據，尤應特
    別考量為借款債務成立後，繼承人對債務人財產狀況影響程
    度，不宜因借款人死亡之事實，因繼承人個人之資力，反增
    加債權人於立約時所無之利益，如有此情形，自屬顯失公平
    。復參諸此次一同修正之民法繼承編，將繼承制度修正為「
    繼承人負限定責任」為原則，繼承開始時，繼承人仍承受被
    繼承人財產上之一切權利、義務，僅對繼承債務，以所得遺
    產為限，負「有限」清償責任之旨趣，應認繼承人所繼承遺
    產與所繼承債務顯不相當時，即有「顯失公平」之該當，較
    符立法本意。至於繼承債務未償餘額尚有若干，繼承人其固
    有財產或其他收入如何，蓋非所問，俱與有無顯失公平之認
    定無涉。本件原告既自72年間起即由母親扶養，且未繼承聶
    璵鴻任何積極財產，財產所得亦不豐，自99年間開始強制執
    行原告之股票及薪資債權3分之1，迄100年11月止，執行所
    得僅308,482元（參見兩造不爭執事項(五)、(六)），足見如由
    原告繼續履行系爭債務，難認無顯失公平情形。故原告主張
    就系爭債務，僅以所得遺產為限，負清償責任，為有理由。
  (四)按執行名義成立後，如有消滅或妨礙債權人請求之事由發生
    ，債務人得於強制執行程序終結前，向執行法院對債權人提
    起異議之訴；如以裁判為執行名義時，其為異議原因之事實
    發生在前訴訟言詞辯論終結後者，亦得主張之，強制執行法
    第14條第1項定有明文。又按強制執行法第14條所定債務人
    異議之訴以排除執行名義之執行力為目的，故同條所謂強制
    執行程序終結，係指執行名義之強制執行程序終結而言，執
    行名義之強制執行程序，進行至執行名義所載債權全部達其
    目的時，始為終結，故執行名義所載債權，未因強制執行全
    部達其目的以前，對於某一執行標的物之強制執行程序雖已
    終結，債務人仍得提起異議之訴，但此項異議之訴有理由之
    判決，僅就執行名義所載債權未因強制執行達其目的之部分
    排除其執行力，不能據以撤銷強制執行程序業經終結部分之
    執行處分（司法院院字第2776號解釋文(一)參照）。本件原告
    既僅應以所得遺產為限，就系爭債務負清償責任，而聶璵鴻
    死亡時未遺留任何積極財產，應認有消滅被告請求之事由發
    生，故被告於系爭執行事件強制執行原告之固有財產，已無
    依據。原告請求撤銷系爭執行事件之強制執行程序，為有理
    由。
五綜上所述，原告依民法繼承編施行法第1條之3第4項及強制執
  行法第14條第1項規定，請求撤銷系爭執行事件之強制執行程
  序，為有理由，應予准許。
六本件事證已臻明確，原告另依民法繼承編施行法第1條之3第2
  項請求部分，無庸再論，另兩造其餘攻擊防禦方法及所提證據
  ，經審酌後認不影響判決基礎，爰不再一一論列，附此敘明。
七本件訴訟費用為裁判費161,600元，應由被告負擔。
八據上論結，本件原告之訴為有理由。依民事訴訟法第78條、第
  87條第1項，判決如主文。
中    華    民    國  100     年    12    月    30    日
                  民事第七庭  審判長法  官  林玲玉
                                    法  官  陳婷玉
                                    法  官  王筑萱
以上正本係照原本作成。
如對本判決上訴，須於判決送達後20日內向本院提出上訴狀。如
委任律師提起上訴者，應一併繳納上訴審裁判費。
中    華    民    國   100    年    12    月    30    日
                                    書記官  駱俊勳